【裁判字號】    88,訴,1854
【裁判日期】    890317
【裁判案由】    偽造文書等
【裁判全文】
臺灣臺中地方法院刑事判決                        八十八年度訴字第一八五四號
    公  訴  人  臺灣臺中地方法院檢察署檢察官
    被      告  丙○○
                丁○○
                甲○○
右列被告因侵占等案件，經檢察官提起公訴（八十八年度偵字第五四二○號），本院
判決如左：
    主  文
丙○○連續行使偽造私文書，足以生損害於他人，處有期徒刑肆月，緩刑年。
偽造之「乙○○」印章壹枚及偽造之「乙○○」印文柒枚，均沒收。
丁○○、甲○○，均無罪。
    事  實
一、丙○○於民國八十五年底某日，與黃政雄前往不詳店名之錢莊代乙○○償還向錢
    莊借貸之金錢並取回乙○○之身分證，惟丙○○因認乙○○尚有積欠其租車費用
    及修車費用，遂暫時將乙○○之身分證扣留藉以要求乙○○還錢。嗣丙○○因欲
    與丁○○共同經營無線電計程車行，丙○○為圖免費撥打電話之利益，竟意圖為
    自己不法之所有並基於概括之犯意，先將上開乙○○之身分證占為己有，即又委
    託不詳姓名年籍且不知情之刻印人偽刻乙○○之印章一枚，足以生損害於乙○○
    ，並於偽刻乙○○之印章完畢後，向丁○○佯稱乙○○係其朋友且以得乙○○之
    同意，可使用乙○○之身分證及印章申請電話用以經營無線電計程車行，同時將
    上開偽刻之乙○○印章一枚及乙○○之身分證交付丁○○，丁○○認乙○○既以
    同意使用其身分證及印章，即於收受後分別於八十七年八月二十五日、八十七年
    八月二十七日、八十七年九月七日、八十七年九月十四日，由丁○○本人或委託
    不知情之甲○○持乙○○之身分證及偽刻之乙○○印章，前往臺中市市○路三十
    七號中華電信中區分公司南臺中營運處以乙○○之名義申請裝設（○四）000
    0000、0000000、0000000、0000000、000000
    0、0000000號電話，並在上開電話之市內電話（○四）0000000
    、0000000、0000000、0000000、0000000、00
    00000號等六支申請書上蓋用前開偽刻之乙○○之印章，而偽造乙○○之印
    文，合計偽造七枚，並持上開申請書申請裝設（○四）0000000、000
    0000、0000000、0000000、0000000、000000
    0號六支電話，足以生損害於乙○○及中華電信公司。嗣經乙○○收受催費通知
    單，發現有異，並向中華電信查證後，始悉上情，丁○○、甲○○二人知悉中華
    電信查悉此情，隨即於八十八年十月一日由甲○○前往中華電信中區分公司申請
    將（○四）0000000、0000000、0000000、000000
    0、0000000、0000000號過戶至甲○○名下，甲○○並同意繳交
    欠繳之費用。
二、案經電信警察總局移送臺灣臺中地方法院檢察署檢察官偵查起訴。
    理  由
壹、被告丙○○部：
一、訊據被告丙○○矢口否認涉有右揭犯行，辯稱：「乙○○是用身分證向我租車子
    ，他車子還我，身分證掉在我車子上，我照契約書地點找他找不到他，身分證就
    在我這邊，身分證不是我拿給丁○○，丁○○常到我那裡去，後來她來找我去電
    信警察局，我才知道身分證在她那裡」云云，惟查：證人於乙○○於偵查中證稱
    ：「我於八十五年十二月左右，持我身分證向地下錢莊質押借錢，借了一萬二千
    元，後來在八十六年一月初回基隆，所以拜託黃政雄代我把錢一次還給錢莊，並
    取回身分證，但因我另與丙○○有車資糾紛，所以黃取回之身分證，就由丙○○
    扣押著沒還我」等語（詳偵查卷第第六十七頁）、「我身分證及印章不曾借人」
    （詳偵查卷第第十八頁），而黃政雄亦於警訊時證稱：因為乙○○要還地下錢莊
    錢，曾託我替他還錢，而我找丙○○和我一起去還錢，丙○○認識地下錢莊我不
    知道地方，所以找丙○○帶我去還錢，還完了錢，領回乙○○之身分證，當時丙○○跟我說乙○○欠他車租，所以將乙○○之身分證留在他那裡，他要和乙○○
    清乙○○所欠之車租錢再還乙○○身分證。」等語（詳偵查卷第二十六頁），且
    丙○○亦於警訊時供稱：「在八十七年六、七月時，乙○○與我電話聯絡，我同
    時要他還清前欠之債務計程車修理費及車租金，乙○○來臺中之后，我並介紹乙○○與丁○○認識‧‧‧而乙○○同意之後並交給我身分證和印章，我再轉交丁○○去申請」等語，另丁○○於本院審理時亦陳稱：「不是，我不認識乙○○，
    身分證是丙○○交給我的，約二年前交給我的，有無印章我忘掉了，他說是他租
    車的朋友，我沒用我的名字，是因我跟我先生離婚，用我名義請電話申請電話我
    先生會騷擾我，丙○○是我朋友，他說可以乙○○名義申請，我不知會觸犯法律
    。」等語，而前開乙○○於偵查中證稱：「我於八十五年十二月左右，持我身分
    證向地下錢莊質押借錢，借了一萬二千元，後來在八十六年一月初回基隆，所以
    拜託黃政雄代我把錢一次還給錢莊，並取回身分證，但因我另與丙○○有車資糾
    紛，所以黃取回之身分證，就由丙○○扣押著沒還我」等語（詳偵查卷第第六十
    七頁），則上開被告丙○○辯稱乙○○之身分證係掉在伊之車，而伊未交乙○○
    之身分證予丁○○云云，顯係事後卸責之詞，毫無足採。且依被告於警訊自承交
    付丁○○之乙○○身分證及印章係乙○○同意等情，均與丁○○上開證述情節相
    符，本件應係丙○○將乙○○之身分證扣留後，將之侵占入己並持乙○○之身分
    證及偽刻乙○○之印章交付丁○○無誤，而丁○○、甲○○二人確有分別申請右
    揭事實欄所示之電話及辦理過戶，復有中華電信中區分公司南臺中營運處以乙○○之名義申請裝設（○四）0000000、0000000、0000000
    、0000000、0000000、0000000號六支電話及過戶之申請
    書影本在卷可稽，被告丙○○右揭犯行，已堪認定。
二、核被告丙○○所為，係犯刑法第三百三十五條第一項之侵占罪、第二百十六條、
    第二百十條之行使偽造私文書罪、第三百三十九條第二項之詐欺得利罪。被告丙○○偽刻印章交付不知情之丁○○、甲○○，由丁○○、甲○○蓋用後申請及過
    戶電話，均為偽造私文書之部分行為，不另論罪；被告丙○○利用不知情之丁○○、甲○○偽造私文書而後行使，偽造之低度行為應為行使之高度行為所吸收，
    應依僅論以行使私偽造文書罪。又被告丙○○所犯侵占罪、行使偽造私文書及詐
    欺得利三罪之間，有方法與結果牽連關係，應從一重之行使偽造私文書罪處斷。
    被告利用不知情之丁○○、甲○○二人行使偽造私文書，及利用不知情之刻印人
    刻印，均係間接正犯，而被告多次行使偽造私文書犯行時間緊接，犯罪構成要件
    相同，顯係基於概括犯意所為，應依連續犯規定論以一罪，並加重其刑。本院審
    酌被告並無犯罪紀錄，有臺灣臺中地方法院檢察署刑案資料查註紀錄表及本院被
    告全國前案紀錄表各一份在卷可稽，且係因林德未能還款，而出此下策，事後不
    知情之甲○○業已同意繳清乙○○積欠之電話費、所生危害尚屬輕微等一切情狀
    ，量處如主文所示之刑。又被告丙○○前未曾受有期徒刑以上刑之宣告，因一時
    失慮，偶罹刑典，經此刑之宣告後，應知警惕而無再犯之虞，本院因認暫不執行
    其刑為當，予以宣告緩刑，用啟自新。另卷附中華電信股份有限公司市內電話業
    務申請書上之乙○○印文七枚（詳偵查卷第十一頁至第十六頁），均應依刑法第
    二百十九條規定宣告沒收。而偽刻之乙○○印章一枚，雖未扣案，惟無證據證明
    已滅失，亦應依刑法第二百十九條之規定宣告沒收。
三、公訴意旨另以：被告丙○○於乙○○收受催費通知單，發現有異，並向中華電信
    公司查詢，即又於八十七年八月二十七日由甲○○至中華電信在申請書上蓋用盜
    刻之乙○○之印章，冒用乙○○之名義申請將上開六支電話過戶至甲○○名下。
    因認被告丙○○此部分亦涉有刑法第二百十六條、第二百十條、第二百十七條第
    二項之罪嫌，惟按被告甲○○辦理上開電話過戶，係乙○○發現有異後，始前往
    中華電信公司辦理，此部分顯係丙○○向丁○○佯稱乙○○業已同意使用而為，
    此業經詳述如前，則本部分與被告丙○○向丁○○佯稱乙○○業已同意使用無關
    ，自無從令被告丙○○就本部分負何偽造文書及偽造印文之罪責，惟公訴人認此
    部分與被告丙○○前開經論罪刑之行使偽造文書等犯行，有連續犯之裁判上一罪
    關係，爰不另為無罪之諭知。
貳、被告丁○○、甲○○部分：
一、公訴意旨另以：丙○○意圖為自己不法之所有，於民國八十五年底，與黃政雄前
    往錢莊代乙○○償還向錢莊借貸之金錢並取回乙○○之身分證，又因乙○○積欠
    其租車費用及修車費用，丙○○遂將乙○○之身分證扣留以要求乙○○還錢，侵
    占其身份證。並於不詳時間盜刻乙○○之印章，與被告丁○○、被告甲○○基於
    概括之犯意聯絡，於八十七年八月二十七日，由被告丁○○與被告甲○○持乙○○之身分證及盜刻之印章，至臺中市市○路三十七號中華電信中區分公司南臺中
    營運處冒用乙○○之名義申請裝設（○四）0000000、0000000、
    0000000、0000000、0000000、0000000號六支電
    話，並在該六支電話之申請書上蓋用前開盜刻之乙○○之印章數次，藉以獲取免
    費通話之利益並足生損害於乙○○。嗣經被告乙○○收受催費通知單，發現有異
    ，並向中華電信查證後，始悉上情，丙○○等三人知悉中華電信查悉此情，竟又
    於八十七年八月二十七日由被告甲○○至中華電信在申請書上蓋用盜刻之乙○○
    之印章，冒用乙○○之名義申請將上開六支電話過戶至被告甲○○名下。因認被
    告涉有刑法第二百十條、第二百十七條第二項、第三百三十九條第一項之罪嫌。
二、按犯罪事實應依證據認定之，無證據不得推定其犯罪事實。又不能證明被告犯罪
    者，應諭知無罪之判決，刑事訴訟法第一百五十四條、第三百零一條第一項定有
    明文。又按刑事訴訟法上所謂認定犯罪事實之證據，係指足以認定被告確有犯罪
    行為之積極證據而言，該項證據自須適合於被告犯罪事實之認定，始得採為斷罪
    資料（參照最高法院二十九年上字第三一０五號判例），再按犯罪事實應依證據
    認定之，無證據不得推定其犯罪事實。又不能證明被告犯罪者，應諭知無罪之判
    決，刑事訴訟法第一百五十四條、第三百零一條第一項定有明文。
三、訊據被告丁○○、甲○○二人固均坦承有持乙○○之身分證及印章前往臺中市市
    ○路三十七號中華電信中區分公司南臺中營運處以乙○○之名義申請裝設（○四
    ）0000000、0000000、0000000、0000000、00
    00000、0000000號六支電話，並將上開六支電話過戶至甲○○名下
    之事實不諱，惟堅決否認涉有何偽造文書、詐欺及偽造印文犯行，被告丁○○辯
    稱：：「我不認識乙○○，身分證是丙○○交給我的，約二年前交給我的，有無
    印章我忘掉了，他說是他租車的朋友，我沒用我的名字，是因我跟我先生離婚，
    用我名義請電話申請電話我先生會騷擾我，丙○○是我朋友，他說可以乙○○名
    義申請，我不知會觸犯法律。」等語，被告甲○○辯稱：「我不曉得這件事，丙○○和丁○○找我把電話，過戶到我名下，我不知是冒用」、「我沒去聲請電話
    ，我只是去過戶電話，我沒有用到乙○○的印章及看過他的身分證」，按公訴人
    認被告丁○○、甲○○二人涉有右揭犯行，無非以丁○○、陳俊年均不認識乙○○且未與乙○○有何合作關係，依常理判斷，豈會平白同意供人申請電話擔負費
    用之理為其主要論據，惟查：右揭乙○○之身分證及印章確係丙○○分別侵占及
    自行偽刻後交付丁○○，此觀上開證人乙○○於偵查中證稱：「我於八十五年十
    二月左右，持我身分證向地下錢莊質押借錢，借了一萬二千元，後來在八十六年
    一月初回基隆，所以拜託黃政雄代我把錢一次還給錢莊，並取回身分證，但因我
    另與丙○○有車資糾紛，所以黃取回之身分證，就由丙○○扣押著沒還我」、「
    我身分證及印章不曾借人」等語，及黃政雄於警訊時證稱：「因為乙○○要還地
    下錢莊錢，曾託我替他還錢，而我找丙○○和我一起去還錢，丙○○認識地下錢
    莊我不知道地方，所以找丙○○帶我去還錢，還完了錢，領回乙○○之身分證，
    當時丙○○跟我說乙○○欠他車租，所以將乙○○之身分證留在他那裡，他要和
    乙○○清乙○○所欠之車租錢再還乙○○身分證。」等語以及丙○○於警訊時供
    稱：「在八十七年六、七月時，乙○○與我電話聯絡，我同時要他還清前欠之債
    務計程車修理費及車租金，乙○○來臺中之后，我並介紹乙○○與丁○○認識‧
    ‧‧而乙○○同意之後並交給我身分證和印章，我再轉交丁○○去申請」等語自
    明，另觀卷附中華電信中區分公司南臺中營運處八十七年十月二十一日中信南政
    （八七）字第一六六號函所附市內電話業務申請書所載，甲○○、顏寶於均留存
    真實姓名及連絡電話，如丁○○、甲○○果均早已知情，至愚斷無如此自曝行藏
    之理，況被告甲○○於該辦理過戶之申請書上亦表明願繳清乙○○之積欠電話費
    ，參諸丙○○於交付丁○○上開乙○○身分證時更同時交付乙○○之印章，且表
    示乙○○係伊友人，且乙○○有同意使用身分證等情以觀，更足證被告丁○○、
    甲○○二人均認乙○○確已有同意可使用身分證申請電話，從而被告二人誤認乙○○已經同意而使用其印章及身分證申請裝設電話，即無從認被告丁○○、甲○○二人已涉有偽造文書、詐欺得利及偽造印文等犯行，嗣被告甲○○於發現乙○○並未同意其使用身分證及印章，隨即前往中華電信公司申請將乙○○之上開電
    話過戶至甲○○本人名下，並繳清乙○○之電話費，此不僅經中華電信公司同意
    ，且未對中華電信公司及乙○○造成損害，自亦無從認被告甲○○上開所為過戶
    行為，業已觸犯偽造印文及行使偽造文書罪，綜上所述，本件顯無從僅以丁○○
    、甲○○二人以乙○○之名義申請電話及辦理電話過戶即認被告丁○○、甲○○
    二人均涉有偽造文書、詐欺得利及偽造印文等犯嫌，揆諸前開無證據不得推定犯
    罪事實之規定，應認被告丁○○、甲○○二人均無罪。
據上論斷，應依刑事訴訟法第二百九十九條第一項前段、第三百零一條第一項，刑法
第五十六條、第二百十六條、第二百十條、第二項、第三百三十五條第一項、第三百
三十九條第二項、第一項、第五十五條後段、第七十四條第一款、第二百二十九條罰
金罰鍰提高標準條例第一條前段，判決如主文。
中     華     民     國     八十九     年     三     月     十七        日
                                      臺灣臺中地方法院刑事第四庭
                                          法  官  胡  忠  文
右正本證明與原本無異。
如不服本判決，應於判決送達後十日內，向本院提出上訴狀。
                                          書記官
中     華     民     國     八十九     年     三     月     十七        日
附錄本案論罪科刑法條全文：
刑法第二百十條：偽造、變造私文書，足以生損害於公眾或他人者，處五年以下有期
徒刑。
刑法第三百三十五條第一項：
意圖為自己或第三人不法之所有，而侵占自己持有他人之物者，處五年以下有期徒刑
、拘役或科或併科一千元以下罰金。
刑法第三百三十九條第二項：以前項方法得財產上不法之利益或使第三人得之者，亦
同。


司法院資訊處製作；財團法人民間司法改革基金會備份。
